臺灣高等法院刑事裁定
111年度抗字第1116號
抗  告  人
即  受刑人  張武一




上列抗告人因聲請撤銷緩刑案件，不服臺灣桃園地方法院中華民
國111年6月23日裁定（111年度撤緩字第212號），提起抗告，本
院裁定如下：
    主  文
抗告駁回。                                              
    理  由
一、原裁定意旨略以：抗告人即受刑人張武一（下稱受刑人）前
    因詐欺案件，經本院於民國110年5月11日以109年度上訴字
    第4253號判決有罪並宣告緩刑確定（下稱前案）。詎受刑人
    於緩刑前之110年3月10日（見臺灣桃園地方檢察署111年執
    聲字第1214號卷【下稱執聲卷】第33頁，原裁定誤載為「11
    0年3月13日」，應予更正）更犯洗錢防制法之罪，經臺灣新
    北地方法院（下稱新北地院）於111年4月21日以110年度金
    訴字第703號判決判處有期徒刑4月併科罰金新臺幣1萬元確
    定（下稱後案）。受刑人於其詐欺犯行之前案尚在法院審理
    中之判決確定前，再犯洗錢防制法之後案，兩者罪質相近，
    均為詐欺集團衍生之犯罪。而受刑人既於前案提起上訴之中
    ，當已收受前案之第一審判決書、起訴書而知悉所為詐欺犯
    行為違法，詎其不知警惕，復於前案第二審審理中再犯後案
    ，堪認受刑人並非惡性輕微或偶發犯。原審法院衡酌緩刑宣
    告之旨在給予受刑人悔悟自新之機會，然受刑人於本案犯後
    未久即再犯罪質相同之後案，是認本案原宣告之緩刑已難收
    預期效果，而有執行刑罰之必要，檢察官聲請撤銷受刑人之
    緩刑宣告核無不合，應予准許等語。
二、抗告意旨略以：
（一）前案係受刑人誤信友人宋恩展遂參與詐騙集團而擔任第一
      線機手，惟僅係最末層之話務手，整體犯罪參與時間更僅
      僅約2個月左右，更無實際造成他人之損害，前案亦認定
      受刑人並非集團核心人物，且案發後在餐廳擔任廚師，之
      後在新北果菜運銷股份有限公司任職，有固定收入等情，
      給予受刑人緩刑之機會，更係前案唯一獲取緩刑寬典之被
      告，且受刑人於獲取緩刑後皆有遵期履行緩刑之條件，顯
      然於前案中，受刑人並非惡性重大且足具悔意更有積極向
      善之實際作為。
（二）後案係其因在網路上辦理貸款遭詐騙集團人員騙取帳戶，
      近年來人頭帳戶遭不法集團做為類如詐驗等不法行為之用
      ，屢經媒體報導且經政府機關一再呼籲，惟一般人對於社
      會事物之警覺性或風險評估常因人而異，且與受教育之程
      度、從事之職業、心智是否成熟等亦無必然之關連，此觀
      諸不法集團之詐騙手法，雖經政府大力宣導及媒體大幅報
      導後，猶恆見高級知識分子受騙即可明瞭。受刑人因無留
      存相關對話紀錄等證據得以證明自己亦係遭詐騙之被害人
      ，惟最終仍願意坦然面對自己之疏失，更有積極與被害人
      和解，是前後案罪質雖相似，但就整理犯罪過程及涉案情
      節全然不同，後案中受刑人從未進入詐騙集團之核心內，
      換言之，若係詐騙集圏中之核心成員皆不會以自己名下帳
      戶收取詐騙款項，渠等使用之收款帳戶經常亦係詐騙而來
      ，況後案更已審酌受刑人有前案之情形並給予4個月之有
      期徒刑，是在實際量刑上已針對此情有所反應，若再撤銷
      受刑人前案之緩刑，恐有重複評價之餘地，更是抹滅受刑
      人先前之努力。
（三）審查得否撤銷緩刑之宣告，攸關受刑人之應否受執行刑罰
      ，涉及人身自由之程序保障，自應給予其陳述意見之適當
      機會，方符正當法律程序，並示公平法院不存有任何之預
      斷，惟本案自檢察官聲請撤銷前，即未給予抗告人陳述意
      見之機會，至法院裁定前亦未給予開庭陳述意見之程序，
      受刑人係於收受本案裁定時，始知悉其前案之緩刑遭撤銷
      ，已有侵犯受刑人於憲法上所應受保障之訴訟權及正當法
      律程序原則，程序上更難認妥適。況受刑人現於檳榔攤工
      作，有正當且穩定之收入，而受刑人之母親患有糖尿病、
      中風等症狀，受刑人之子女亦未滿一歲，皆由受刑人獨自
      扶養，經濟壓力十分沉重，因此才會去網路上辦理貸款涉
      犯後案，若令受刑人入監執行，除恐有短期自由刑之流弊
      外，亦可能使家庭頓失經濟支柱，衍生更多社會問題，不
      利於受刑人自新。且受刑人於前案緩刑後，除後案外並沒
      有再因其他案件遭到刑事偵查，且後案侵害法益尚非重大
      ，顯然受刑人確實已有悔意，亦徵後案僅係偶發案件，雖
      罪質相似然與前案無涉，尚難據此認定受刑人有難收矯正
      之效而有執行刑罰之必要。原裁定僅以受刑人涉犯兩罪罪
      質相近，均為詐欺集團衍生之犯罪等由，即認定原宣告之
      緩刑已難收預期效果，而有執行刑罰之必要，顯然並未審
      酌實際之犯罪情節及受刑人是否確實有改過向善之實際作
      為抑或是執行必要，亦未善盡釋明責任並提出實質證據，
      更未給予受刑人陳述意見之機會，而請求撤銷原裁定云云
      。
三、按受緩刑之宣告而緩刑前因故意犯他罪，而在緩刑期內受6
    月以下有期徒刑、拘役或罰金之宣告確定，足認原宣告之緩
    刑難收其預期效果，而有執行刑罰之必要者，得撤銷其宣告
    。前項撤銷之聲請，於判決確定後6月以內為之，刑法第75
    條之1第1項第1款、第75條第2項分別定有明文。蓋緩刑制度
    設計之本旨，一方面除可避免執行短期自由刑之流弊外，另
    則在獎勵惡性較輕者，使其遷善。惟宣告緩刑時，關於緩刑
    得否收效之資訊未必充足，俟經宣告緩刑「後」，倘另有具
    體事證，足認受宣告者並不因此有改過遷善之意，即不宜給
    予緩刑之寬典，此時則另以撤銷緩刑宣告之制度，以資因應
    。而緩刑宣告是否得撤銷，除須符合刑法第75條之1第1項各
    款之要件外，本條並採裁量撤銷主義，賦予法院撤銷與否之
    權限，特於第1項規定實質要件為「足認原宣告之緩刑難收
    其預期效果，而有執行刑罰之必要」，供作審認之標準。亦
    即於上揭「得」撤銷緩刑之情形，法官應依職權本於合目的
    性之裁量，妥適審酌被告所犯前後數罪間，關於法益侵害之
    性質、再犯之原因、違反法規範之情節是否重大、被告主觀
    犯意所顯現之惡性及其反社會性等情，是否已使前案原為促
    使惡性輕微之被告或偶發犯、初犯改過自新而宣告之緩刑，
    已難收其預期之效果，而確有執行刑罰之必要，始得為之。
四、經查：
（一）受刑人因犯前案，經本院於110年3月25日以109年度上訴
      字第4253號判決判處其犯三人以上共同以電子通訊對公眾
      散布而犯詐欺取財未遂罪，處有期徒刑7月。又犯三人以
      上共同以電子通訊對公眾散布而犯詐欺取財未遂罪，共7
      罪，均處有期徒刑6月。前揭得易服社會勞動部分，應執
      行有期徒刑7月。均緩刑5年；緩刑期間付保護管束，並應
      向指定之政府機關、政府機構、行政法人、社區或其他符
      合公益目的之機構或團體，提供120小時之義務勞務，於1
      10年5月11日確定。且於緩刑期前即110年3月10日因犯後
      案，經新北地院於110年12月30日以110年度金訴字第703
      號判決判處有期徒刑4月，併科罰金新臺幣1萬元，罰金如
      易服勞役，以1,000元折算1日，於111年4月21日確定等情
      ，有上開各刑事判決及本院被告前案紀錄表在卷可稽（見
      執聲卷第5至46頁，本院卷第33至40頁）。是受刑人確有
      刑法第75條之1第1項第1款「緩刑前因故意犯他罪，而在
      緩刑期內受六月以下有期徒刑、拘役或罰金之宣告確定者
      」之情形，然是否應撤銷前案緩刑宣告，仍應視其是否符
      合「足認原宣告之緩刑難收預期效果，而有執行刑罰之必
      要」的實質要件。
（二）受刑人前案係犯三人以上共同詐欺取財罪等（共8罪，被
      害人8位，所屬詐欺集團詐騙均未得逞），後案係犯幫助
      犯洗錢防制法第14條第1項之洗錢罪等（被害人7位，該詐
      欺集團詐騙所得合計32萬6000元），罪名有所不同，然均
      屬刑法規範之財產犯罪，所保護者均係避免人民財產之危
      害，受刑人於前案犯三人以上共同詐欺取財犯行，經法院
      為緩刑宣告後，應知詐欺對社會財貨秩序、正常經濟交易
      安全及人民財產權侵害非淺，易造成受害者財產損害或衍
      生相關社會問題，竟不知有所警惕而謹慎行事，徹底斷除
      犯罪意念，而後案係故意犯，且後案之犯罪態樣（交付金
      融帳戶與密碼）乃詐欺犯行所常見，並為前案之其中一環
      （使用人頭帳戶），而為受刑人於前案犯行後所能預見之
      犯罪手法，並非一時不慎偶蹈法網。自堪認受刑人恪遵法
      令之自我約制能力明顯欠缺，無從預期未來將恪遵相關法
      令規定，使前案所諭知之緩刑宣告難收其預期效果，是原
      裁定准許檢察官撤銷緩刑宣告之聲請，諭知受刑人緩刑撤
      銷，經核尚無不合。
（三）抗告意旨雖指摘檢察官及原審法院未給予其陳述意見之機
      會，已侵犯其訴訟權云云。惟被告聽審權屬於憲法第16條
      保障人民訴訟權之一（司法院釋字第482號解釋參照），
      其內涵包括資訊請求權（請求獲得充分訴訟資訊）、表達
      請求權（請求到場陳述或辯明訴訟上意見）、注意請求權
      （請求注意被告陳述及表達）等等，但並非不得以法律為
      合理、正當規劃或限制，例如：某些案件類型，審理法院
      不經言詞辯論、陳述（即不需當事人到場辯論、陳述），
      即得逕為裁判。具體以言，諸如：刑事訴訟法第222條第1
      項（即裁定，除因當庭之聲明而為之者，應經訴訟關係人
      之言詞陳述外，均以書面審理，專據案卷之訴訟資料予以
      裁定）、第302條至第304條（即免訴、不受理及管轄錯誤
      判決）、第444條（即非常上訴判決）、第449條（即簡易
      程序判決）、第455條之4第2項（即協商判決）等等，即
      為適例，此乃立法機關自由形成的範疇，要屬「立法裁量
      」權限，並未違反人民訴訟權的保障，與憲法尚無牴觸（
      最高法院107年度台抗字第447號裁定意旨參照）。申言之
      ，裁定因當庭之聲明而為之者，應經訴訟關係人言詞陳述
      ；又裁定作成前，如有必要，得調查事實，為刑事訴訟法
      第222條所明定。是裁定與判決不同，以不經言詞陳述為
      原則，除有刑事訴訟法第10章被告羈押或相關之規定外，
      係採書面審理，不以被告到庭陳述意見為必要（最高法院
      102年度台抗字第368號裁定意旨參照）。本件聲請撤銷緩
      刑之裁定，既係執行檢察官以書面向法院提出聲請，而非
      當庭聲明，亦非屬刑事訴訟法第10章被告羈押等須經法官
      訊問之程序，是法院為裁定前，若認有必要時，固可調查
      證據或再行傳喚受刑人到庭陳述意見，然是否調查證據或
      再行傳喚受刑人為法院職權之行使，並非法定必須之程序
      ，揆諸前揭說明，原審法院認本件事證已明，於上開撤銷
      緩刑宣告裁定前，未再傳喚受刑人到庭陳述意見暨調查證
      據，尚難謂有何違反正當法律程序或侵害聽審權之情形。
      況受刑人已提出刑事抗告狀詳述其意見，其意見表述權利
      已受保障，本院經審酌後既認原裁定核無不當，亦無傳喚
      受刑人到庭說明之必要。又刑事訴訟法尚無檢察官於聲請
      撤銷緩刑前應通知受刑人到場陳述意見之明文，是檢察官
      依卷內相關事證資料，認受刑人於緩刑期前另犯後案，原
      宣告之緩刑難收其預期效果，有撤銷緩刑執行刑罰之必要
      性，而未傳喚受刑人到庭陳述意見，亦難謂有何違法。
（四）依前開新北地院110年度金訴字第703號判決及本院被告前
      案紀錄表所載，受刑人確係於緩刑期前，基於幫助詐欺、
      洗錢罪之不確定故意而犯下後案，並經判處有期徒刑4月
      ，併科罰金1萬元確定在案。則其所為已該當法定「緩刑
      前因故意犯他罪，而在緩刑期內受6月以下有期徒刑、拘
      役或罰金之宣告確定者」之要件。又近年來詐欺集團大量
      利用人頭帳戶作為收取詐騙所得款項之工具，此經媒體廣
      為披露，並經相關單位宣導多時，且受刑人為成年人，非
      無社會經驗，應知悉上情，其將所申辦之網路銀行帳號及
      密碼交付予毫無所悉之人士使用，而受刑人因犯前案犯行
      之故，於犯後案時，對於後案之犯罪手法已能明白而有犯
      罪認識，可見受刑人再犯類似之案件，其主觀上確實具有
      特別之惡性，堪認原宣告之緩刑對受刑人顯難收預期之效
      果，而有執行刑罰之必要。原審法院因依刑法第75條之1
      第1項第1款規定，裁准撤銷受刑人前所受緩刑之宣告，揆
      諸前揭說明，尚無違誤。受刑人仍執前詞提起抗告，為無
      理由，應予駁回。至於抗告意旨提出照片、不明人士之表
      格及診斷證明，主張其經濟壓力十分沉重，因此才會去網
      路上辦理貸款涉犯後案云云，核與認定受刑人應否撤銷緩
      刑之宣告無關，附此敘明。
據上論斷，應依刑事訴訟法第412條，裁定如主文。
中　　華　　民　　國　　111 　年　　7 　　月　　29　　日
                  刑事第一庭    審判長法　官  周煙平
                                      法　官  連育群
                                      法　官  吳炳桂
以上正本證明與原本無異。
不得再抗告。
                                      書記官  鄭舒方
中　　華　　民　　國　　111 　年　　8 　　月　　4 　　日